【裁判字號】    95,上,14
【裁判日期】    950411
【裁判案由】    交付帳冊
【裁判全文】
臺灣高等法院臺中分院民事判決            95年度上字第14號
上  訴  人  甲○○
送達代收人  丙○○
訴訟代理人  吳瑞堯律師
            康文毅律師
被 上訴 人  丁○○○○○○○○
上列當事人間請求交付帳冊事件，上訴人對於中華民國94年11月
11日台灣台中地方法院第一審94年度訴字第2231號判決提起上訴
，本院於95年3月28日言詞辯論終結，判決如下：
    主      文
上訴駁回。
第二審訴訟費用由上訴人負擔。
    事實與理由
一、被上訴人起訴主張：伊為聖鋼五金行之負責人，曾委託訴外
    人張信輝代為辦理營利事業記帳及稅務申報等工作，嗣訴外
    人張信輝辦理完畢後，已於民國（下同）94年 4月13日將伊
    所有如原審判決附表所示之會計帳冊（下稱系爭帳冊）交付
    上訴人（註：上訴人為被上訴人之公公）收執，現仍於其占
    有中，經被上訴人於94年5月20日以存證信函通知要求上訴
    人返還系爭帳冊，未獲置理，爰依民法第767條前段所有物
    返還請求權之規定，請求上訴人應將系爭帳冊返還伊。
二、上訴人則以：伊對於曾於94年 4月13日取得被上訴人所有系
    爭帳冊乙事，並不爭執。但因被上訴人持有伊住處之鑰匙，
    並於94年5月1日回去搬東西時，已將系爭帳冊取回，是伊並
    無占有系爭帳冊，何來將之返還予被上訴人。系爭帳冊並非
    係上訴人自訴外人張信輝處取得，而係該訴外人張信輝之配
    偶乙○○，於94年4月13日，將其送回台中縣豐原市○○路
    258巷20弄24號之住處，旋即由上訴人收受將之放置於該住
    處內。而此處雖為上訴人之住所，然亦為被上訴人當時之住
    所，且依社會觀念斟酌外部可以認識的空間關係、時間關係
    ，是否足認系爭帳冊已為上訴人事實上所管領，實待商榷。
    當時當事人間屬同居之家屬關係，依社會觀念應認系爭帳冊
    已為被上訴人所管領較符合實情。況依證人所述，被上訴人
    嗣後表示不再繼續委任其辦理會計事務時，亦不否認其業已
    受領系爭帳冊之事實，則如何逕行認定系爭帳冊仍係由上訴
    人占有等語，資為抗辯。
三、按對於物有事實上之管領力者，為占有，民法第 940條定有
    明文。由此可知，占有係指對物之事實上之管領力，被管領
    之物（包括動產及不動產），稱占有物，為占有之客體，管
    領其物之人，稱占有人，為占有之主體。而稱對於物有事實
    上之管領力者，指對於物得為支配，排除他人的干涉之謂，
    占有為社會事實，須依社會觀念斟酌外部可以認識的空間關
    係、時間關係，而為認定。空間關係，指人與物在場合須有
    一定的結合關係，足認其物為某人事實上所管領。例如居住
    於房屋，耕作於土地，存放物品於保險箱等。時間關係，指
    人與物在時間上須有相當的繼續性，足認其物為某人事實上
    所管領，其僅具短暫性的，不成立占有，例如在公園坐臥長
    椅。本件上訴人雖表示，系爭帳冊係訴外人張信輝之配偶乙
    ○○，送回台中縣豐原市○○路 258巷20弄24號之住處，查
    此處亦為被上訴人當時之住所，而主張系爭帳冊應已為被上
    訴人所管領。然為被上訴人所否認。且證人乙○○於本院作
    證時亦表示：「（法官）當時你將前開資料送至何處給上訴
    人？（證人）送至台中縣豐原市○○路 258巷20弄24號上訴
    人的住處。（法官）送前開資料給上訴人時，被上訴人有無
    住在該處？（證人）當時被上訴人之住所是在該處，但該資
    料送去時是上訴人甲○○簽收的。」是上訴人自訴外人乙○
    ○處取得系爭帳冊，上訴人對於系爭帳冊自具有事實上之管
    領力，上訴人自屬系爭帳冊之（直接）占有人。上訴人稱系
    爭帳冊已由被上訴人取回之事實，自應由上訴人（即占有人
    ）就此有利於己之事實，盡舉證之責任。惟上訴人對此，並
    未提出任何證據，以實其說，自難為其有利之認定。
四、次按，所有人對於無權占有或侵奪其所有物者，得請求返還
    之。民法第 767條前段，定有明文。本件被上訴人既為系爭
    帳冊之所有人，上訴人則為占有人，亦如前述，上訴人亦無
    從舉出有何占有之權利依據。從而，被上訴人本於所有權之
    作用，請求被告返還系爭帳冊，於法自屬有據，為有理由。
    原審為上訴人敗訴之判決，核無違誤，上訴意旨指摘原判決
    不當，求予廢棄，為無理由。
五、本件判決之結果已臻明確，兩造其餘攻擊防禦方法及舉證，
    經審酌均於判決結果無影響，爰不一一論述，附此敘明。
六、據上論結，本件上訴為無理由，依民事訴訟法第449條第1項
    、第78條，判決如主文。
中    華    民    國    95    年    4     月    11    日
                    民事第三庭審判長法  官  陳照德
                                    法  官  蔡王金全
                                    法  官  陳成泉
以上正本係照原本作成。
如對本判決上訴，須於收受判決送達後20日內向本院提出上訴書
狀，其未表明上訴理由者，應於提出上訴後20日內向本院提出上
訴理由書（須按他造人數附具繕本）。
上訴時應提出委任律師為訴訟代理人之委任狀。具有民事訴訟法
第466條之1第1項但書或第2項之情形為訴訟代理人者，另應附具
律師及格證書及釋明委任人與受任人有該條項所定關係之釋明文
書影本。
                                    書記官  許哲禎
中    華    民    國    95    年    4     月    13    日
                                                      Ｂ


司法院資訊處製作；財團法人民間司法改革基金會備份。
